臺灣高等法院民事判決　　　　　　　99年度重上更(一)字第94號
上　訴　人　曹郁妙
訴訟代理人　郭芳宜律師
上　訴　人　謝博志
　　　　　　黃英豪
共　　　同
訴訟代理人　金學坪律師
被　上訴人　張炳煌
上列當事人間請求拆屋還地等事件，上訴人對於中華民國98年9
月18日臺灣士林地方法院97年度重訴字第305號第一審判決提起
上訴，經最高法院發回更審，本院於100年3月1日言詞辯論終結
，判決如下：
    主      文
原判決（確定部分除外）關於命上訴人謝博志、黃英豪拆屋還地
及給付部分，暨假執行之聲請、訴訟費用之裁判均廢棄。
上開廢棄部分，上訴人曹郁妙在第一審之訴及假執行之聲請均駁
回。
上訴人曹郁妙之上訴駁回 。
第一、二審（確定部分除外）及發回前第三審訴訟費用由上訴人
曹郁妙負擔。
    事實及理由
一、被上訴人張炳煌（下稱張炳煌）經合法通知，未於言詞辯論
    期日到場，核無民事訴訟法第386條所列各款情形之一，爰
    依上訴人即被上訴人曹郁妙（下稱曹郁妙）之聲請，由其一
    造辯論而為判決。
二、曹郁妙主張：坐落臺北市○○段○○段1019及1019-2地號土
    地（以下合稱系爭土地）為伊所有。被上訴人即上訴人謝博
    志、黃英豪（下稱謝博志、黃英豪）所共有（應有部分各2
    分之1）之門牌號碼臺北市○○路86巷5號、7號磚造平房（
    以下合稱系爭房屋），及後方之地上物圍籬，分別占用上開
    1019-2地號土地如附圖（下稱附圖）所示Α部分（面積65平
    方公尺）、系爭1019地號土地如附圖所示Β部分（面積58平
    方公尺）土地，謝博志、黃英豪並將系爭房屋出租予張炳煌
    使用，渠等均無合法權源占用系爭土地等情，爰依民法第76
    7條之規定及不當得利之法律關係，求為判命(一)張炳煌自系
    爭房屋遷出；(二)謝博志、黃英豪拆除如附圖所示Α、Β部分
    之建物及地上物圍籬，將土地返還曹郁妙。(三)謝博志、黃英
    豪應給付曹郁妙新臺幣（下同）56萬9,685元，及自民國97
    年9月24日起至返還土地之日止，按年給付曹郁妙38萬3,783
    元（曹郁妙逾此範圍之請求，業經判決敗訴確定，不再論述
    ）。(四)願供擔保，請准宣告假執行（原審判決(一)謝博志、黃
    英豪拆除如附圖所示Β部分之建物及地上物圍籬，將土地返
    還曹郁妙。(二)謝博志、黃英豪應給付曹郁妙16萬9,554元，
    及自97年9月24日起至返還土地之日止，按年給付曹郁妙16
    萬8,632元，駁回曹郁妙其餘之訴），並上訴聲明：(一)原判
    決（確定部分除外）關於駁回曹郁妙下開之訴部分廢棄。(二)
    張炳煌自系爭房屋遷出。(三)謝博志、黃英豪拆除如附圖所示
    Α部分之建物及地上物圍籬，將土地返還曹郁妙。(四)謝博志
    、黃英豪應再給付曹郁妙40萬131元，及自97年9月24日起至
    返還土地之日止，按年再給付曹郁妙21萬5,151元。(五)願供
    擔保，請准就聲明(二)、(三)、(四)宣告假執行。
三、張炳煌經合法通知，未於言詞辯論期日到場，惟據其於原審
    及本院上訴審，與謝博志、黃英豪則均以：系爭土地與同地
    段1019-1地號土地原均屬臺北市○○段○○段1019地號（下
    稱舊1019地號）土地之一部分，為訴外人楊天佑、楊天明、
    楊天福、楊儒灶、楊燕婉等5人（以下合稱楊天佑等5人）於
    78年8月21日辦理分割繼承登記為共有，嗣83年1月19日因分
    割增加1019-1、1019-2地號後，由訴外人楊塑華、楊宗源、
    陳素月、莊建發、楊宗勳、胡巧蓉及楊天明取得1019地號土
    地所有權，楊天佑等5人及胡巧蓉取得1019-2地號土地所有
    權，上開系爭土地所有權人於96年3月13日始分別將土地出
    賣予曹郁妙。而楊天佑等5人曾於80年間以謝博志、黃英豪
    無權占有舊1019地號土地為由，依民法第767條規定，訴請
    謝博志、黃英豪拆屋還地，遞經原法院80年度訴字第329號
    、本院81年度上字第570 號及82年度上更(一)字第95號、最高
    法院83年度臺上字第366 號判決認謝博志、黃英豪得對楊天
    佑等5 人主張其有占有系爭房屋所使用土地之正當權源，判
    決駁回楊天佑等5 人之請求確定（下稱前案）。曹郁妙繼受
    取得系爭土地所有權，應為前案確定判決既判力所及。且曹
    郁妙於購買系爭土地前，已知悉謝博志、黃英豪與曹郁妙之
    前手楊天佑等5 人間之紛爭，仍滿意購買再對謝博志、黃英
    豪起訴，有違誠信原則並係以損害他人為主要目的等語，資
    為抗辯。謝博志、黃英豪並答辯聲明：(一)原判決不利於謝博
    志、黃英豪部分廢棄。(二)上開廢棄部分，曹郁妙在第一審之
    訴及假執行之聲請均駁回。(三)願供擔保，請准宣告免為假執
    行。
四、曹郁妙主張系爭土地為其所有，謝博志、黃英豪共有之系爭
    房屋，及後方之地上物圍籬，分別占用系爭土地如附圖所示
    Α、Β部分，謝博志、黃英豪並將系爭房屋出租予張炳煌使
    用等事實，業據提出土地登記簿謄本為證（原審卷第9-12頁
    ），並為謝博志、黃英豪所不爭執，堪信為真實。
五、曹郁妙主張謝博志、黃英豪、張炳煌無權占有系爭土地，謝
    博志、黃英豪應拆屋還地，及張炳煌應自系爭房屋遷出云云
    ，則為謝博志、黃英豪所否認，並以上開情詞置辯。是本件
    應審酌：(一)曹郁妙是否為前案確定判決之既判力效力所及之
    人？(二)曹郁妙得否訴請謝博志、黃英豪拆除地上物返還如附
    圖Ａ、Ｂ部分之土地？及給付相當於租金之不當得利？(三)曹
    郁妙得否請求張炳煌自系爭房屋遷出？
六、茲分述如下：
  (一)曹郁妙是否為前案確定判決之既判力效力所及之人？
  (1)按確定判決，除當事人外，對於訴訟繫屬後為當事人之繼受
    人者，亦有效力，民事訴訟法第401條第1項定有明文。上開
    規定所謂繼受人，包括因法律行為而受讓訴訟標的之特定繼
    受人在內。而所謂訴訟標的，係指為確定私權所主張或不認
    之法律關係，欲法院對之加以裁判者而言。至法律關係，乃
    法律所定為權利主體之人，對於人或物所生之權利義務關係
    。所稱對人之關係，係指依實體法規定為權利主體之人，得
    請求特定人為特定行為之權利義務關係。所謂對物之關係，
    則指依實體法規定為權利主體之人，基於物權，對於某物得
    行使之權利關係而言，此種權利關係，具有對世效力與直接
    支配物之效力，如離標的物，其權利失所依據，倘以此項對
    物之關係為訴訟標的時，其所謂繼受人，凡受讓標的物之人
    ，均包括在內（最高法院33年上字第1567號判例、61年臺再
    字第186號判例、71年臺抗字第8號判例意旨參照）。
  (2)經查，舊1019地號土地原所有權人楊天佑等5人，前曾以謝
    博志、黃英豪無權占有系爭土地，依民法第767條規定，訴
    請謝博志、黃英豪拆屋還地，經法院認定楊天佑等5人因繼
    承其被繼承人楊建坤對於謝博志、黃英豪之前手基於買賣契
    約所負之義務，而謝博志、黃英豪基於其前手與楊建坤間之
    買賣關係，得對於楊天佑等5人之被繼承人楊建坤主張占有
    系爭土地之正當權源，楊天佑等5人不得行使所有權返還請
    求權，因而判決楊天佑等5人敗訴確定，有最高法院83年度
    臺上字第366 號判決可稽（原審卷第51-57 頁）。而曹郁妙
    亦不爭執其係於96年間基於買賣取得系爭土地所有權，復有
    土地登記資料足憑（原審卷第9-12、199 、204 頁），且曹
    郁妙亦陳明其係依民法第767 條之規定為本件請求（原審卷
    第6 頁），與楊天佑等5 人在前案中所主張之訴訟標的，並
    無不同。則曹郁妙之前手楊天佑等5 人前既本於所有權即對
    物之關係起訴請求謝博志、黃英豪拆屋交還系爭土地，嗣於
    判決確定後，曹郁妙輾轉取得系爭土地之所有權，揆諸上揭
    規定及判例意旨，即屬於民事訴訟法第401 條第1 項所稱之
    繼受人，而為該前案確定判決之效力所及。謝博志、黃英豪
    得以其前手與曹郁妙前手間之土地買賣契約，對抗曹郁妙，
    主張有權占有如附圖Ａ、Ｂ部分所示土地。
  (二)曹郁妙得否訴請謝博志、黃英豪拆除地上物返還如附圖Ａ、
    Ｂ部分之土地？及給付相當於租金之不當得利？
    謝博志、黃英豪占有系爭土地既非無權占有，則曹郁妙不得
    訴請謝博志、黃英豪拆除地上物返還如附圖Ａ、Ｂ部分之土
    地，亦不得請求謝博志、黃英豪給付相當於租金之不當得利
    。
  (三)曹郁妙得否請求張炳煌自系爭房屋遷出？
    張炳煌係向謝博志、黃英豪承租系爭房屋，即使用系爭房屋
    非無權占有，曹郁妙即不得請求張炳煌自系爭房屋遷出。
七、綜上所述，曹郁妙主張謝博志、黃英豪所有系爭房屋及圍籬
    無權占有系爭土地如附圖所示Ａ、Ｂ部分，張炳煌向謝博志
    、黃英豪承租系爭房屋而占用如附圖所示Ａ部分土地亦屬無
    權占有，均無可取。從而，曹郁妙本於所有物返還請求權，
    請求張炳煌自系爭房屋遷出，謝博志、黃英豪將如附圖所示
    Ａ、Ｂ部分土地上之地上物拆除、返還土地，及給付相當於
    租金之不當得利，均屬無據而不應准許。原審就拆除如附圖
    所示Β部分之建物及地上物圍籬，將土地返還曹郁妙，及給
    付曹郁妙16萬9,554 元，暨自97年9 月24日起至返還土地之
    日止，按年給付曹郁妙16萬8,632 元部分，為謝博志、黃英
    豪敗訴之判決，尚有未合，謝博志、黃英豪上訴意旨就此部
    分指摘原判決不當，求予廢棄改判，為有理由。其餘曹郁妙
    之請求不應准許部分，原判決為曹郁妙敗訴之判決，並駁回
    其假執行之聲請，經核並無不合，曹郁妙上訴意旨求予廢棄
    改判，為無理由，應予駁回。
八、本件事證已臻明確，兩造其餘之攻擊防禦方法及所提證據，
    經本院審酌後，認均不影響本件判決之結果，爰不逐一論述
    。
九、據上論結，本件曹郁妙之上訴為無理由，謝博志、黃英豪之
    上訴為有理由，依民事訴訟法第463條、第385條第1項、第4
    50條、第449條第1項、第78條，判決如主文。
中    華    民    國    100    年    3    月    15    日
                    民事第十四庭
                        審判長法  官  林金村
                              法  官  周祖民
                              法  官  王麗莉
正本係照原本作成。
如不服本判決，應於收受送達後20日內向本院提出上訴書狀，其
未表明上訴理由者，應於提出上訴後20日內向本院補提理由書狀
（均須按他造當事人之人數附繕本）上訴時應提出委任律師或具
有律師資格之人之委任狀；委任有律師資格者，另應附具律師資
格證書及釋明委任人與受任人有民事訴訟法第466條之1第1項但
書或第2項（詳附註）所定關係之釋明文書影本。
中    華    民    國   100    年    3     月    15    日
                              書記官  余姿慧
附註：
民事訴訟法第466條之1（第1項、第2項）：
對於第二審判決上訴，上訴人應委任律師為訴訟代理人。但上訴
人或其他法定代理人具有律師資格者，不在此限。
上訴人之配偶、三親等內之血親、二親等內之姻親，或上訴人為
法人、中央或地方機關時，其所屬專任人員具有律師資格並經法
院認為適當者，亦得為第三審訴訟代理人。